ACORDAO-COMPLETO-2427171

ACÓRDÃO 2432/2020 ATA 34/2020 - PLENÁRIO

VISTOS, relatados e discutidos estes autos de representação, com pedido de medida cautelar, formulada pela empresa GSI Consultoria e Treinamento Ltda. - ME, com fundamento no art. 113, § 1º, da Lei 8.666/1993, acerca de supostas irregularidades cometidas pelo Ministério da Economia e pelo Ministério da Cidadania, nas conduções dos pregões eletrônicos 01/2020 e 28/2020, respectivamente, ambos com critério de julgamento pelo menor preço global.
ACORDAM os ministros do Tribunal de Contas da União, reunidos em sessão Plenária, ante as razões expostas pelo relator, em:
9.1. com fulcro no art. 276, caput e § 3º, do RI/TCU, referendar a medida cautelar adotada pelo relator por meio do despacho contido na peça 11 destes autos, bem como as medidas acessórias adotadas;
9.2. encaminhar cópia desta deliberação ao Ministério da Economia, ao Ministério da Cidadania e à empresa representante.

Referendo de medida cautelar adotada em processo de representação acerca de supostas irregularidades cometidas nas conduções de pregões eletrônicos destinados à prestação de serviços de apoio administrativo e serviços auxiliares e de serviços de limpeza.

Ministério da Cidadania; Ministério da Economia.

3. Interessados/Responsáveis: não há.

13.1. Ministros presentes: José Mucio Monteiro (Presidente), Walton Alencar Rodrigues, Benjamin Zymler, Aroldo Cedraz, Raimundo Carreiro, Ana Arraes, Bruno Dantas e Vital do Rêgo.
13.2. Ministros-Substitutos presentes: Augusto Sherman Cavalcanti, Marcos Bemquerer Costa, André Luís de Carvalho e Weder de Oliveira (Relator).

ACORDAO-COMPLETO-2440897

Acórdão de Relação 3054/2020 - Plenário

Acórdão de Relação

WEDER DE OLIVEIRA

Adoto como relatório o despacho prolatado em 28/8/2020 (peça 11) , que fundamentou a concessão da medida cautelar ora em apreciação: 
"Trata-se de representação formulada pela empresa GSI Consultoria e Treinamento Ltda.-ME, com fundamento no art. 113, § 1º, da Lei 8.666/1993, acerca de supostas irregularidades verificadas nos pregões eletrônicos 28/2020 e 1/2020, conduzidos, respectivamente, pelo Ministério da Cidadania e pelo Ministério da Economia.
2.	O pregão 28/2020 tem por objeto a 'contratação de empresa especializada na prestação, de forma contínua, de serviços de apoio administrativo e serviços auxiliares, a serem executados nas dependências do Ministério da Cidadania, conforme condições, quantidades e exigências estabelecidas no edital e seus anexos' (peça 3, p. 1) . A licitação, cujo valor é R$ 67.397.873,64, tem como critério de julgamento o menor preço global.
3.	A data de abertura do pregão estava prevista para 19/8/2020, mas o Ministério da Cidadania suspendeu o certame por prazo indeterminado.
4.	No que tange ao pregão 1/2020, com data de abertura da sessão pública prevista para 1º/9/2020, o objeto é a 'contratação de pessoa jurídica para a prestação de serviço de limpeza das edificações do Ministério da Economia, no âmbito do Distrito Federal, compreendendo a alocação dos empregados necessários, o fornecimento e a utilização de insumos adequados e suficientes para a execução do serviço e a disponibilização de solução tecnológica para gestão, controle e fiscalização contratual, por meio de aplicação web e aplicativo mobile, conforme especificado no Termo de Referência' (peça 4, p.1) .
5.	O valor global estimado da contratação é de R$ 39.895.393,22 e o critério de julgamento é o menor preço global.
6.	O representante alegou as seguintes irregularidades, descritas na instrução inicial da Secretaria de Controle Externo de Aquisições Logísticas (Selog) , relativamente aos dois procedimentos licitatórios (peça 9) :
'a) o Edital do PE 28/2020 prevê a contratação de 769 postos de serviços auxiliares, cujo valor estimado supera os R$ 67 milhões, enquanto o 'mega' Edital do PE 1/2020 prevê a contratação de serviços de limpeza e conservação, cujo valor global estimado está próximo dos R$ 40 milhões (correspondente a cerca de R$ 14 milhões anuais) . Embora tenham quantitativos semelhantes, uma contratação possui estimativa de preços três vezes superior à outra, o que demonstraria que há algo de errado nas licitações em tela;
b) as intenções de contratação referidas ceifariam os princípios insculpidos na Lei Complementar 123/2006 e aqueles ancorados no art. 170 da Constituição, em especial em seus incisos IV e IX, que garantem a 'livre concorrência' e 'tratamento favorecido para as empresas de pequeno porte constituídas sob as leis brasileiras e que tenham sua sede e administração no País';
c) a centralização de todas as contratações em um único órgão configuraria 'ferir de morte não só a livre concorrência, como também impossibilitar que pequenas e médias empresas participem e prestem serviços ao Estado'. Em pouco tempo, apenas uma empresa seria 'a responsável pelo gerenciamento de mão de obra e terceirização de serviços ao Estado, em clara afronta aos princípios do art. 37 da CF';
d) apenas uma empresa seria a responsável pelo gerenciamento de mão de obra e terceirização de serviços ao Estado, em clara afronta aos princípios do art. 37 da Constituição Federal. Há também o risco de, se a empresa falir, o Governo Federal no Distrito Federal ter suas atividades praticamente inviabilizadas, dado que 'precisará utilizar de medidas paliativas para solucionar a falta de empresa que lhe fornecerá mão de obra'. A contratação, na forma pretendida, abriria espaço para a corrupção e indicaria 'o direcionamento da licitação para favorecer determinadas pessoas ou empresas';
e) a Administração deve observar os princípios da isonomia e o da livre concorrência, sendo vedadas cláusulas ou condições que estabeleçam preferências irrelevantes ao objeto do contrato e que restrinjam ou frustrem o caráter competitivo do certame, conforme dispõe o inciso I, § 10, do art. 30 da Lei no 8.666/1993;
f) o TCU teria fixado o entendimento de que seriam 'ilegais e atentatórias ao interesse público as exigências editalícias que restrinjam a ampla participação de interessados e constituam vantagens absolutamente incompatíveis com o bom-senso, a finalidade da norma e o objeto do serviço' (sumário do Acórdão 6198/2009-TCU-Primeira Câmara, da relatoria do Ministro Walton Alencar) . Da mesma forma, seria vedado que se estabeleçam nos editais 'condições que comprometam, restrinjam ou frustrem o caráter competitivo e estabeleçam preferências ou distinções impertinentes em relação aos interessados, como ocorre no presente caso';
g) o item 8.4.4.1. do Edital do PE 28/2020 e o 9.4.4.1. do Edital do PE 1/2020 preveem possibilidade de eliminação da empresa que 'não conseguir comprovar que possui ou possuirá recursos suficientes para executar a contento o objeto (...) ';
h) as empresas que apresentarem resultado inferior ou igual a um em qualquer dos índices de Liquidez Geral, Solvência Geral e Liquidez Corrente deverão comprovar patrimônio líquido de dez por cento do valor total estimado da contratação ou do item pertinente - isso representaria, no caso do edital do ME [ (sic) ; possível confusão feita pelo representante com o MC], um patrimônio líquido superior à 6,7 milhões de reais;
i) os editais, assim, aparentam conter regras que possibilitem a participação de diversas empresas, porém, pelo tamanho da contratação, tornarão impossível que pequenas e médias empresas sejam habilitadas;
j) os órgãos representados, ao tratar da qualificação técnica, 'colocam uma pá de cal na possibilidade de pequenas e médias empresas participarem da licitação'. O item 9.11.2. [do Edital do PE 28/2020] determina que 'os atestados deverão dizer respeito a serviços executados com as características mínimas exigidas no item 24.3 do Termo de Referência'. O TCU já teria fixado o entendimento de que 'a exigência de quantitativo mínimo, para fins de comprovação da capacidade técnico-profissional, contraria o estabelecido no art. 30, § 1°, inciso I, da Lei 8.666/1993' (Acórdão 165/2012-TCU-Plenário, da relatoria do Ministro Aroldo Cedraz) ;
k) a jurisprudência do TCU também teria fixado como norteador que 'a experiência anterior não deve ultrapassar 50% do objeto' (no caso do MC, 769 postos de trabalho, e do ME, 708) . Da mesma forma, os editais não podem exigir experiência prévia idêntica à do objeto que se pretende licitar, conforme lecionaria Marçal Justen Filho;
l) o estabelecimento de critérios de qualificação técnico-operacional precisaria ser avaliado quanto à real necessidade, pois é possível que uma empresa inexperiente contrate especialistas no tema, o que permitiria, a priori, a boa execução do contrato. 'Por outro lado, há de se ponderar se estes requisitos podem ser demandados das empresas participantes do certame sem que isso caracterize infração ao caráter competitivo do certame - como no presente caso'; e
m) O fumus boni iuris se basearia na interpretação da legislação e jurisprudência descritas. Já o periculum in mora poderia ser fundamentado sobre o aspecto de que o objeto 'poderá ser adjudicado a quem não é o legítimo vencedor do certame, fazendo com que a administração contrate um prestador de serviço de maneira irregular trazendo prejuízos não só para o representante, como para toda a sociedade'.
7.	Considerando as irregularidades descritas, o represente requereu o que se segue (peça 1, p.16-17) :
'a) sejam tomadas as medidas necessárias para suspensão do certame, até a análise final do Tribunal, ou, alternativamente, para evitar que o representante seja eliminado ou penalizado, por não atender aos requisitos de qualificação econômico-financeira e técnica previstos no edital;
b) seja ouvido o Ministério Público de Contas, 'em especial para que junte ao presente procedimento as apurações efetivadas com base na denúncia oferecida em XX/07/2020 (sic) , bem como que formule razões de modo a assegurar a garantia do interesse público';
c) seja julgada procedente a presente representação, para declarar a ilegalidade do procedimento adotado nos Editais dos PEs 1/2020 e 28/2020, de modo que as futuras contratações dos entes públicos federais ocorram de maneira descentralizada, prestigiando-se os princípios insculpidos na Lei Complementar 123/2006 e no art. 170 da Constituição Federal, em especial em seus incisos IV e IX; e
d) seja declarado que a centralização de todas as contratações em um único órgão afronta o princípio da livre concorrência, bem como impossibilita que pequenas e médias empresas participem e prestem serviços ao Estado, por ser o Governo Federal o principal responsável pela máquina econômica e o maior contratante no país'.
8.	No que se refere ao exame de admissibilidade, a unidade instrutiva constatou que não foram carreados aos autos elementos concernentes à devida identificação do representante. Contudo, em face da materialidade e da relevância das questões apontadas pela empresa GSI Consultoria e Treinamento Ltda. - ME, a Selog propõe que a representação seja conhecida com fundamento nos arts. 235 e 237, VI, do RI/TCU (representação formulada pela própria unidade técnica) , c/c o art. 113, § 1º, da Lei 8.666/1993 e com o art. 103, § 1º, da Resolução TCU 259/2014
9.	Relativamente à existência de pressupostos para a adoção de medida acautelatória, a Selog consignou quanto ao pregão 28/2020, que não há perigo da demora, tendo em vista que o Ministério da Cidadania suspendeu o certame por tempo indeterminado. Tal pressuposto resta configurado, contudo, no que se refere ao pregão 1/2020, cuja sessão de abertura das propostas está marcada para 1º/9/2020.
10.	Em razão da ausência de informações, nos presentes autos, não foi possível à unidade instrutiva se manifestar sobre o perigo da demora reverso.
11.	No que diz respeito à plausibilidade jurídica e à adoção de medida cautelar, a Selog se manifestou nos seguintes termos (peça 9) :
'9.	Observa-se, em suma, que o representante busca demonstrar que determinadas regras dos editais em tela têm o potencial de restringir a competitividade do certame, especialmente no que concerne à possível limitação da participação de pequenas e médias empresas nessas licitações.
10.	Igualmente, seria restritivo à competitividade a forma escolhida pelos órgãos envolvidos de concentração dos serviços pretendidos em uma única licitação, ou, em outras palavras, a ausência de parcelamento do objeto (no caso do MC, a contratação compreende a alocação de 769 postos de trabalho em oito unidades administrativas; no caso do ME, o serviço de limpeza abarca 23 edificações ocupadas pelo Ministério - peça 3, p. 30-31; peça 4, p. 1) .
11.	Segundo o representante, esse modelo adotado nas licitações em apreço seguiria o projeto de centralização de compras em único órgão idealizado no âmbito da Intenção de Registro de Preços 13/2020, conduzida pelo Ministério da Economia, em relação à qual o representante teria apresentado denúncia ao Ministério Público de Contas junto ao TCU (cf. peça 1, p. 2 e 4) . Nada obstante essa informação, não se localizou, no sistema de processos do TCU, autuação de representação ou denúncia, apresentada pelo MP/TCU ou de outra origem, que tenha por objeto o referido tema suscitado pelo representante.
12.	Passa-se, então, a analisar os argumentos apresentados pelo representante, dividindo-os em blocos de temas, como será indicado a seguir.
I. Contratações com quantitativos semelhantes, porém com valores estimativos díspares (item 1, 'a', retro) 
13.	Não procede a afirmação do representante de que, apesar de as contratações pretendidas terem quantitativos semelhantes, uma possuiria estimativa de preços três vezes superior à outra, o que demonstraria que haveria algo de errado nas licitações.
14.	Inicialmente cabe ressaltar que se trata de objetos distintos: no caso do PE 28/2020, o objeto a ser licitado se refere a serviços administrativos e, no caso de PE 1/2020, o serviço objeto da licitação é o de limpeza e conservação. Apesar de serem ambos serviços terceirizados, guardam diferenças significativas entre si, o que prejudica uma análise comparativa com base apenas na quantidade de postos estimados. 
15.	Além disso, com efeito, no que tange, por exemplo, à alocação de mão de obra, os modelos de licitação adotados são assaz distintos. No PE 28/2020, o edital indica a quantidade de postos de trabalhos que deve ser suprida pela contratada (769 postos - peça 3, p. 30-31, item 10.1.1) . Já no PE 1/2020, o instrumento convocatório define as edificações e a área total (446.271m2) que serão objeto do serviço de limpeza, deixando o dimensionamento da mão de obra a cargo da contratada, consoante índices de produtividade e relação de atividades a serem desenvolvidas nos ambientes, entre outros parâmetros estabelecidos (peça 1, p. 1, 28, 52-60, 61-63 e 78; peça 8, p. 5-6) .
16.	O representante chega a indicar que, no PE 1/2020, foi estabelecido 708 postos de trabalhos (peça 1, p. 9) , mas não se localizou essa informação nos documentos da licitação. Na verdade, na planilha que demonstrou o cálculo do valor estimado (disponível em https://www.gov.br/economia/pt-br/acesso-a-informacao/licitacoes-e-contratos/licitacoes/pregoes/2020/pregao-eletronico-no-1-2020-central-de-compras-uasg-201057, e incorporada a estes autos, em formato 'PDF', à peça 8) , foi considerada a necessidade de 222 trabalhadores (p. 7) , número consideravelmente inferior ao apresentado pelo representante.
17.	Diante do exposto, não resta confirmada a alegação em apreço do representante.
II. Item 8.4.4.1. do Edital do PE 28/2020 e 9.4.4.1. do Edital do PE 1/2020 - restritivo à participação de pequenas e médias empresas (item 1, 'g', c/c 'i', retro) 
18.	Reproduzem-se, a seguir, os itens editalícios em questão, que têm redação em comum (peça 3, p. 8-9; peça 4, p. 8-9) , utilizando-se os termos constantes do instrumento convocatório do PE 1/2020:
'9.4. Será desclassificada a proposta ou o lance vencedor, nos termos do item 9.1 do Anexo VII-A da IN SEGES nº 5, de 2017, que:
 (...) 
9.4.4.1. Quando a licitante não conseguir comprovar que possui ou possuirá recursos suficientes para executar a contento o objeto, será considerada inexequível a proposta de preços ou menor lance que:
9.4.4.1.1. for insuficiente para a cobertura dos custos da contratação, apresente preços global ou unitários simbólicos, irrisórios ou de valor zero, incompatíveis com os preços dos insumos e salários de mercado, acrescidos dos respectivos encargos, ainda que o ato convocatório da licitação não tenha estabelecido limites mínimos, exceto quando se referirem a materiais e instalações de propriedade da própria licitante, para os quais ele renuncie a parcela ou à totalidade da remuneração.
9.4.4.1.2. apresentar um ou mais valores da planilha de custo que sejam inferiores àqueles fixados em instrumentos de caráter normativo obrigatório, tais como leis, medidas provisórias e convenções coletivas de trabalho vigente (destaques inseridos) '.
19.	O ME se pronunciou a respeito desse ponto, demandado via e-mail por esta Unidade Técnica, alegando que 'o item 9.4.4.1 do edital não trata de exigências de qualificação econômico-financeira e sim sobre os critérios de desclassificação de proposta, por inexequibilidade' (peça 6, p. 2) . Por sua vez, o Ministério da Cidadania não apresentou resposta à mensagem eletrônica encaminhada ao órgão (peça 7) .
20.	Efetivamente, a exigência em tela está associada apenas aos casos de propostas consideradas inexequíveis, de acordo com os parâmetros estabelecidos no edital, na forma reproduzida acima, de sorte que, para essa situação, é razoável a Administração exigir do licitante a comprovação de que possuirá recursos suficientes para execução a contento do objeto.
21.	Assim, não assiste razão ao representante quanto à alegação em comento.
III. Item 9.11.2 do Edital do PE 28/2020 - exigência de quantitativo mínimo (item 1, 'j', 'k' e 'l', retro) 
22.	O item 9.11.2 do Edital estabelece que 'para fins da comprovação de que trata este subitem, os atestados deverão dizer respeito a serviços executados com as características mínimas exigidas no item 24.3 do Termo de Referência, anexo I deste Edital' (peça 3, p. 14) . Ocorre que o citado item 24.3 trata apenas do valor estimativo da licitação (peça 3, p. 52) .
23.	Apesar da desconexão entre os itens 9.11.2 do Edital e do item 24.3 do Termo de Referência, verifica-se que as exigências relativas à comprovação de qualificação técnica concernente ao ponto abordado encontram-se nos itens 9.11.3.5 a 9.11.3.7 do Edital, nos seguintes termos (peça 3, p. 15) :
'9.11.3. Os atestados deverão referir-se a serviços prestados no âmbito de sua atividade econômica principal ou secundária especificadas no contrato social vigente;
 (...) 
9.11.3.2. Poderá ser admitida, para fins de comprovação de quantitativo mínimo do serviço, a apresentação de diferentes atestados de serviços executados de forma concomitante, pois essa situação se equivale, para fins de comprovação de capacidade técnico-operacional, a uma única contratação, nos termos do item 10.9 do Anexo VII-A da IN SEGES/MP n. 5/2017.
 (...) 
9.11.3.5. Na contratação de serviços continuados com mais de 40 (quarenta) postos, o licitante deverá comprovar que tenha executado contrato com um mínimo de 50% (cinquenta por cento) do número de postos de trabalho a serem contratados [alínea 'c1' do item 10.6 do Anexo VII-A da IN SEGES/MP 5/2017].
9.11.3.6. Quando o número de postos de trabalho a ser contratado for igual ou inferior a 40 (quarenta) , o licitante deverá comprovar que tenha executado contrato (s) em número de postos equivalentes ao da contratação, conforme exigido na alínea c2 do item 10.6 do Anexo VII-A da IN SEGES/MP n. 5/2017.
9.11.3.7. Para a comprovação do número mínimo de postos exigido, será aceito o somatório de atestados que comprovem que o licitante gerencia ou gerenciou serviços de terceirização compatíveis com o objeto licitado, nos termos do item 10.7 do Anexo VII-A da IN SEGES/MP n. 5/2017'.
24.	Resta claro, especialmente considerando o exposto no citado item 9.11.3.2, que a qualificação de que trata esses dispositivos do edital é de natureza técnico-operacional. Nesses casos, a jurisprudência do TCU considera válida a exigência de quantitativos mínimos, consoante o enunciado da Súmula - TCU 263:
'Para a comprovação da capacidade técnico-operacional das licitantes, e desde que limitada, simultaneamente, às parcelas de maior relevância e valor significativo do objeto a ser contratado, é legal a exigência de comprovação da execução de quantitativos mínimos em obras ou serviços com características semelhantes, devendo essa exigência guardar proporção com a dimensão e a complexidade do objeto a ser executado'.
25.	Cabe assinalar que o Acórdão 165/2012-TCU-Plenário, da relatoria do Ministro Aroldo Cedraz, mencionado pelo representante (item 1, 'j', acima) , refere-se, como expresso textualmente na representação (peça 1, p. 8) , à qualificação técnico-profissional, não aplicável, portanto, ao presente caso.
26.	Assinala-se que o representante não indicou, especificamente, outros itens dos editais em foco, relativamente à qualificação técnica, que poderiam ter infringindo a legislação vigente.
27.	Tendo em vista que as exigências atinentes aos itens 9.11.3.5 a 9.11.3.7 do instrumento convocatório em foco têm respaldo na Instrução Normativa (IN) -Seges/MPDG 5/2017 e na jurisprudência deste Tribunal, porém, considerando a indigitada desconexão entre os itens 9.11.2 do Edital e 24.3 do Termo de Referência, que pode proporcionar interpretação equivocada sobre as exigências de qualificação técnica, a exemplo das considerações aduzidas pelo representante acerca do tema, reputa-se necessário apenas dar ciência, por ocasião da proposta de mérito, ao Ministério da Cidadania acerca da ausência de clareza na redação da referida cláusula do edital, impropriedade essa que contraria jurisprudência deste Tribunal (Acórdão 1332/2006-TCU-Plenário, da relatoria do Ministro Walton Alencar, 2.377/2008-2ª Câmara e 2.441/2017-Plenário, ambos da relatoria do Ministro Aroldo Cedraz) .
IV. Não parcelamento do objeto
28.	Verifica-se que os demais argumentos da representação, resumidos no item 1 supra e não discutidos anteriormente, abordam, diretamente ou indiretamente, a questão do não parcelamento do objeto, seja pelo aspecto de possibilitar a ampliação da competição, seja pelo fomento às micro e pequenas empresas.
29.	Sobre o tema, a jurisprudência do TCU é clara, sintetizada no enunciado da Súmula 247:
'É obrigatória a admissão da adjudicação por item e não por preço global, nos editais das licitações para a contratação de obras, serviços, compras e alienações, cujo objeto seja divisível, desde que não haja prejuízo para o conjunto ou complexo ou perda de economia de escala, tendo em vista o objetivo de propiciar a ampla participação de licitantes que, embora não dispondo de capacidade para a execução, fornecimento ou aquisição da totalidade do objeto, possam fazê-lo com relação a itens ou unidades autônomas, devendo as exigências de habilitação adequar-se a essa divisibilidade'.
30.	Observa-se que a referida súmula tem fundamento, entre outros dispositivos legais, no art. 23, § 1º, da Lei 8.666/1993 que estabelece:
'As obras, serviços e compras efetuadas pela Administração serão divididas em tantas parcelas quantas se comprovarem técnica e economicamente viáveis, procedendo-se à licitação com vistas ao melhor aproveitamento dos recursos disponíveis no mercado e à ampliação da competitividade sem perda da economia de escala'.
31.	Desse modo, por ser o parcelamento a regra, a sua não inobservância tem que ser devidamente justificada, especialmente quanto aos aspectos indicados na súmula e no dispositivo legal mencionados.
IV.1. PE 1/2020
32.	As justificativas apresentadas pelo ME são, em resumo (peça 6, p. 2-4) as seguintes:
a) o objeto é capaz de ser atendido de forma plena pelo mercado fornecedor de serviços de limpeza predial;
b) os serviços serão prestados somente ao ME e em edificações situadas no Distrito Federal, assim não haveria capilaridade geográfica que justificasse o parcelamento do objeto;
c) o modelo da contratação dos serviços de limpeza predial adotado caracteriza um projeto-piloto, sendo sua implantação restrita, no momento, a edificações ocupadas pelo ME, em que haverá um processo de aprendizagem quanto aos métodos, tecnologias e insumos para limpeza mais eficientes disponibilizados pela futura contratada;
d) essa aprendizagem prévia à replicação do modelo para os demais órgãos poderia ser dificultada ou inviabilizada se houvesse várias contratadas, situação que propiciaria a ocorrência de diversos modos de operação, aumentando a complexidade do acompanhamento, análise e aprendizagem, com a consequente ampliação do efetivo de servidores para a realização dessas atividades;
e) os serviços seriam prestados com 'solução tecnológica embarcada', sendo admitida solução tecnológica de terceiro para a qual a contratada tenha licença de uso;
f) o não parcelamento do objeto favoreceria a redução do valor a ser pago pelo ME, visto que todas as despesas da empresa contratada são repassadas diretamente ou indiretamente para o contratante, sendo possível antever os seguintes pontos que favorecem a diminuição dos custos da prestadora do serviço: i) em relação a determinadas atividades, compartilhamento da utilização dos empregados a serem alocados e dos insumos, especialmente máquinas, nas diversas edificações a serem limpas; ii) redução do número de empregados que supervisionarão a execução do serviço, considerada a proximidade de diversas edificações a serem limpas; e iii) melhor aproveitamento dos empregados utilizados para substituição daqueles afastados do serviço por motivo de férias, licenças e outras ausências legais;
g) o não parcelamento do objeto também seria justificado pela redução das despesas do ME com a gestão, controle e fiscalização contratual de somente um contrato ao invés de dois ou mais, e, também, em decorrência da padronização que será estabelecida para todas as edificações, reduzindo e facilitando a burocracia decorrente de cada contratação; e
h) a contratação do serviço de limpeza juntamente com a disponibilização da solução tecnológica, forma comum praticada pelo mercado, seria justificada pela dificuldade natural que haveria se a prestadora do serviço tivesse que utilizar uma solução específica do contratante.
33.	Reputa-se que as justificativas apresentadas ainda não permitem uma análise assertiva sobre a legalidade do ato, especialmente considerando:
a) que a concentração da limpeza de 23 edifícios em uma contratação de grande porte, pode alijar várias empresas da licitação, seja por não poderem cumprir a exigência relativa ao patrimônio líquido mínimo (v. itens 40 a 44, abaixo) seja por não possuírem a expertise necessária para a execução e gerenciamento do contrato, em face, particularmente, da qualificação técnica exigida (peça 4, p. 13) , de modo que pode ocorrer prejuízo à competitividade do certame. Desse modo, reputa-se adequado obter junto ao órgão os estudos técnicos que enfocaram os aspectos mencionados, em que conste prospecção de mercado que evidencie a existência de mercado fornecedor em quantidade razoável;
b) o risco levantado pelo representante (item 1, 'd', retro) e não abordado nas justificativas aduzidas pelo ME. A esse respeito, tem-se que não são desprezíveis os prejuízos que podem advir à Administração em caso de inexecução contratual, parcial ou integral, dado que os serviços de limpeza dos 23 edifícios ocupados pelo Ministério podem ser afetados, no todo ou em parte, simultaneamente. Assim, entende-se cabível colher do ME quais serão as medidas adotadas e/ou planejadas para mitigar o referido risco; e
c) os riscos associados a eventuais alterações no plano operacional apresentado pela licitante, inclusive as que venham a impactar no preço originalmente ofertado, a exemplo da possibilidade de que a licitação, na verdade, não tenha selecionado a proposta mais vantajosa para a Administração, de que tenha havido prejuízo à isonomia do certame e de que não sejam alcançados os níveis de qualidades pretendidos no referido projeto-piloto e supostamente abarcados na oferta da licitante, considerando que há previsão de adequações desse instrumento antes da contratação e em até dez dias após a assinatura do contrato, com possível reflexo nos preços dos serviços licitados (peça 4, p. 35-36, itens 13.1.1.2 e 13.2.1, 'b') . Diante desse cenário, avalia-se pertinente solicitar ao ME os critérios e os procedimentos que adotará em relação às modificações do plano operacional para que os riscos mencionados não se materializem.
34.	Além dessas questões, acrescenta-se que o fato de ser um projeto-piloto nos moldes apontados pelo ME não inviabilizaria, em tese, o parcelamento do objeto, dado que as análises, observações e acompanhamentos necessários para a aprendizagem pretendida podem ser realizadas em uma amostra maior dessa contratação (em cada um dos lotes, por exemplo) , permitindo inclusive uma comparação entre diferentes planos operacionais implementados por empresas distintas.
35.	Igualmente, no que respeita às alegações sobre as condições geográficas (item 32, 'b' e 'f-ii', supra) , considerando os endereços das edificações (peça 4, p. 51) , verifica-se que há blocos de prédios com localizações distantes entre si, o que impossibilitaria um compartilhamento, entre esses grupamentos, de mão de obra e equipamentos durante o processo de limpeza diária. Assim, entende-se que essa característica geográfica possibilitaria, pelo menos, uma licitação por lote, tendo a proximidade física dos prédios como critério para agrupamento dos itens dentro do lote.
36.	Assim, será proposta diligência ao ME para colher os elementos indicados no item 33 acima, a fim de propiciar a formação do juízo adequado sobre os aludidos temas, assim como oitiva prévia em relação ao não parcelamento do objeto, em vista das análises expressas nos itens 34 e 35 supra, dada a possibilidade de infringência ao art. 23, § 1º, da Lei 8.666/1993 e à Súmula-TCU 247.
37.	Ademais, considera-se cabível, na esfera da mencionada diligência, obter informações sobre como o órgão pretende incentivar, no contexto da modelagem adotada para o certame, a participação de microempresas e empresas de pequeno porte na licitação, tendo em vista o enfoque social da sustentabilidade e ser essa uma das diretrizes que devem nortear as compras públicas nacionais, de acordo com a legislação vigente.
38.	De outra parte, entende-se que as razões apresentadas para inclusão da disponibilização de solução tecnológica para gestão, controle e fiscalização contratual no objeto da licitação são razoáveis (item 32, 'h', retro) , especialmente considerando que cabe ao contratado apresentar um plano individualizado para a operacionalização dos serviços de limpeza (peça 4, p. 24) , de modo que se vislumbra que as aludidas finalidades pretendidas com essa integração serão alcançados com maior efetividade no formato estabelecido pelo ME.
39.	Ademais, o ME estabeleceu, no edital, o 'Instrumento de Medição de Resultado' que define os níveis esperados de desempenho, qualidade e satisfação com o serviço, o qual será aferido e acompanhado por meio da referida solução tecnológica (peça 4, p. 23 e 97) , o que vem a corroborar a conclusão anterior sobre a consistência do formato da licitação, no aspecto em questão, definido pelo Ministério. 
40.	No contexto deste tópico, cabe ainda comentar, especificamente, o alegado pelo representante quanto à exigência de índices de liquidez e solvência, bem como de patrimônio líquido igual ou superior a 10% do valor anual estimado (item 1, 'h', retro) .
41.	Sobre o tema, o ME informou (peça 6, p. 4-6) , em suma, que as exigências de qualificação econômico-financeira estão de acordo com os critérios estabelecidos na IN-Seges 5/2017, no art. 31 da Lei 8.666/1993 e em jurisprudência deste Tribunal, além de estarem alinhadas com as disposições da minuta do edital da AGU disponível em https://www.gov.br/agu/pt-br/composicao/consultoria-geral-da-uniao-1/modelos-de-convenios-licitacoes-e-contratos/modelos-de-licitacoes-e-contratos/servicos-continuados-com-dedicacao-de-mao-de-obra-exclusiva-pregao.
42.	Verifica-se que as exigências de índices de liquidez e solvência são cumulativas com o citado requisito alusivo ao patrimônio líquido (peça 4, p. 12-13, itens 10.10.3 e 10.10.4.2) . Como o valor estimado anual para a contratação é de R$ 14.080.727,02 (peça 4, p. 2) , a empresa teria que comprovar um patrimônio líquido mínimo de R$ 1.408.072,70 para ser habilitada no certame.
43.	A respeito do assunto, convém reproduzir a seguinte orientação da AGU no modelo de edital que disponibiliza aos órgãos da Administração Pública no link anteriormente informado:
' (...) A sondagem do mercado se afigura importante, a fim de obter dados sobre o porte das empresas que atuam na área objeto da contratação. Ressalte-se que, se o referido percentual for fixado em seu mais alto patamar e o valor total estimado da contratação também for significativo, trará como consequência a necessidade de comprovação de patrimônio líquido elevado, o que poderá resultar na restrição à participação de interessados no certame, em especial, de microempresas ou empresas de pequeno porte, podendo ferir o princípio constitucional de incentivo a essas unidades empresariais. Por essa razão, é indispensável avaliação técnica sobre o assunto (...) '.
44.	Como não resta evidenciada a realização de sondagem de mercado para subsidiar a análise desses aspectos levantados pela AGU, entende-se cabível incluir esse ponto na diligência ao ME anteriormente proposta.
IV.2. PE 28/2020
45.	No que tange ao PE 28/2020, as justificativas para o não parcelamento do objeto encontram-se nos estudos técnicos preliminares da licitação, as quais estão a seguir resumidas (peça 3, p. 72) :
a) a contratação conjunta do objeto, devido às suas especificidades, permite a concentração de responsabilidade e a garantia dos resultados, além da possibilidade de maior nível de controle da Administração e de maior interação entre as diferentes etapas do serviço;
b) a licitação por preço global, em face da ausência de diversidade de serviços, torna-se mais satisfatória do ponto de vista da eficiência técnica e gerencial, por manter a qualidade do serviço. O fornecimento de tais serviços por mais de uma empresa acarretaria elevado custo de administração e uma complexa rede de coordenação entre os serviços, o que certamente comprometeria a qualidade e efetividade dos resultados para o órgão;
c) a Administração ganharia em capacidade de gestão do contrato, com instrumentos de cobrança efetiva a um único mantenedor de todo o ambiente instalado. A contratação única permitiria a precificação dos serviços de maneira uniforme e evitaria 'estimativas superdimensionadas através do ganho de escala num processo único'; e
d) não haveria economia de tempo e de recursos materiais para a Administração Pública no caso do parcelamento da solução.
46.	Observa-se que não há informação de que foram realizados estudos técnicos prévios à licitação que fundamentaram as análises expostas, como, por exemplo, sondagem do mercado e exames comparativos entre os custos relativos ao modelo atual e aos projetados em face da implementação da nova metodologia adotada. Oportuno, então, demandar do órgão que apresente os referidos estudos, caso elaborados.
47.	Cabíveis também a este caso as argumentações atinentes ao PE 1/2020 sobre a necessidade de avaliação se o modelo adotado não prejudicaria a competitividade do certame, as medidas adotadas e/ou planejadas para mitigar o risco associado a eventual inexecução ou execução insatisfatória do contrato e como o órgão pretende incentivar a participação de microempresas e empresas de pequeno porte na licitação (cf. itens 33 a 35 supra) . Igualmente necessário, assim, reputa-se, obter junto ao órgão informações e documentos sobre os pontos mencionados.
48.	Como o pregão em comento foi suspenso, e considerando que possivelmente ocorrerá a alteração do instrumento convocatório, tem-se que o pedido de cautelar em relação a esse certame perdeu o objeto, conclusão essa que deve integrar a futura proposta de mérito do processo. Contudo, como não houve perda de objeto da representação em si, consoante jurisprudência deste Tribunal (Acórdão 743/2014-TCU-Plenário, da relatoria do Ministro-Substituto Augusto Sherman) , e para que se possa avaliar com maior propriedade as questões acima suscitadas, propor-se-á diligência ao órgão para colher os documentos e informações acima especificados.
49.	Pertinente comentar, ainda, também em relação ao PE 28/2020, a questão anterior relativa à exigência de índices de liquidez e solvência, bem como de patrimônio líquido igual ou superior a 10% do valor anual estimado (item 1, 'h', retro) .
50.	Observa-se, no item 9.10.5.2 do Edital, igualmente, a exigência de comprovação de patrimônio líquido de dez por cento do valor estimado da contratação. Contudo, no presente caso, depreende-se, a partir da regra estatuída no item 9.10.4, que essa demonstração só será requerida nas situações em que os índices de liquidez e solvência estabelecidos sejam inferiores a um (peça 3, p. 14) .
51.	Assim, e considerando que esse regramento, na forma da interpretação assinalada, está em consonância com o art. 24 da IN - Seges/MPDG 3/2018, avalia-se razoável a condição estabelecida para a aludida exigência relativa ao patrimônio líquido, de modo que não se vislumbram óbices à participação de empresas que tenham patrimônio líquido inferior a R$ 6,7 milhões (10% do valor estimado de R$ 67.397.873,64 - peça 3, p. 1) e que tenham, simultaneamente, índices de liquidez geral, solvência geral e liquidez corrente maiores que um.
52.	Por fim, impende assinalar, em relação aos PEs 1/2020 e 28/2020, que o representante indicou possível direcionamento de licitação e prática de atos de corrupção (item 1, 'd', acima) , porém não se viu correspondência entre os argumentos por ele apresentados e essas conclusões que expôs, vale dizer, não foram apresentados regramentos do edital e/ou situações específicas que evidenciassem a existência dessas ações irregulares.
Conclusão
53.	No que tange ao PE 28/2020, já se assinalou sobre a propriedade de considerar que o pedido de cautelar em relação a esse certame perdeu o objeto. Também, foi exposta a necessidade de dar ciência ao Ministério da Cidadania sobre falha verificada. Proposições nesse sentido devem ser realizadas por ocasião do encaminhamento de mérito da representação. Ainda, considerando que não houve perda de objeto da representação, foi alvitrada a expedição de diligência ao Ministério da Cidadania, na forma delineada na proposta de encaminhamento (v. itens 27 e 48, retro) .
54.	No tocante ao PE 1/2020, em que pese, diante do exposto, estar configurado o pressuposto do perigo da demora, não há elementos suficientes nos autos para a conclusão acerca da plausibilidade jurídica dos argumentos trazidos na representação e da não incidência do perigo da demora reverso, essenciais para a eventual adoção de medida cautelar, sendo necessária a realização de oitiva prévia e diligência, na forma indicada na proposta de encaminhamento (cf. itens 36, 37 e 44 supra) .'
12.	Ao final, a unidade instrutiva efetuou a seguinte proposta de encaminhamento:
'55.	Em virtude do exposto, propõe-se:
55.1.	conhecer da representação, satisfeitos os requisitos de admissibilidade constantes no art. 113, § 1º, da Lei 8.666/1993, c/c os arts. 235 e 237, VI, do Regimento Interno deste Tribunal, e no art. 103, § 1º, da Resolução - TCU 259/2014;
55.2.	realizar a oitiva prévia do Ministério da Economia, com fulcro no art. 276, § 2º, do Regimento Interno deste Tribunal para que, no prazo de cinco dias úteis, se pronuncie, referente ao Pregão Eletrônico 1/2020, acerca da existência dos pressupostos da medida cautelar pleiteada e acerca dos indícios de irregularidade indicados nesta instrução, em especial quanto ao seguinte tópico:
a) não parcelamento do objeto, em possível infringência ao art. 23, § 1º, da Lei 8.666/1993 e à Súmula-TCU 247, considerando que há blocos de prédios com localizações distantes entre si, o que impossibilitaria um compartilhamento, entre esses grupamentos, de mão de obra e equipamentos durante o processo de limpeza diária, de forma que essa característica geográfica possibilitaria, em princípio, pelo menos, uma licitação por lote, tendo a proximidade física dos prédios como critério para agrupamento dos itens dentro do lote, associado à observação de que o fato de ser um projeto-piloto não inviabilizaria, em tese, o citado parcelamento, dado que as análises, observações e acompanhamentos necessários para a aprendizagem pretendida podem ser realizadas em uma amostra maior da contratação (em cada um dos lotes, por exemplo) , permitindo inclusive uma comparação entre diferentes planos operacionais implementados por empresas distintas;	
55.3.	diligenciar o Ministério da Economia, com fundamento nos artigos 157 e 187 do Regimento Interno deste Tribunal, para que, no prazo de cinco dias úteis, encaminhe cópia dos seguintes documentos e/ou esclarecimentos relativamente ao Pregão Eletrônico 1/2020:
a) a avaliação prévia de potenciais licitantes (sondagem do mercado) em face das exigências editalícias e, em particular, do não parcelamento do objeto, inclusive no que tange à participação de pequenas e médias empresas no certame, especialmente em face do valor mínimo do patrimônio líquido requerido no Edital do certame de forma cumulativa aos índices de liquidez e solvência maiores que um;
b) informações sobre as medidas adotadas e/ou planejadas para mitigar os riscos que podem advir à Administração em caso de inexecução ou execução insatisfatória do contrato, dado o possível impacto simultâneo nos serviços de limpeza dos 23 edifícios ocupados pelo Ministério, abarcados pela licitação, no todo ou em parte;
c) informações sobre os critérios e os procedimentos que serão adotados em relação às alterações julgadas necessárias do plano operacional apresentado pela licitante vencedora, inclusive as que venham a impactar no preço originalmente ofertado, tendo em vista os riscos associados, a exemplo da possibilidade de que a licitação não venha a selecionar a proposta mais vantajosa para a Administração, de que haja prejuízo à isonomia do certame e de que não sejam alcançados os níveis de qualidades pretendidos no projeto-piloto e supostamente abarcados na oferta da licitante, considerando que há previsão, no edital do certame, de adequações desse instrumento antes da contratação e em até dez dias após a assinatura do contrato, com possível reflexo nos preços dos serviços licitados;
d) informações sobre como o órgão pretende incentivar, no contexto da modelagem adotada para o certame, a participação de microempresas e empresas de pequeno porte na licitação, tendo em vista o enfoque social da sustentabilidade e ser essa uma das diretrizes que devem nortear as compras públicas nacionais, de acordo com a legislação vigente;
e) relação de contratos que serão substituídos em decorrência do Pregão Eletrônico 1/2020, assim como dos respectivos valores atuais, quantidade de postos de trabalhos, vigência contratual e informação sobre possibilidade de prorrogação contratual;
f) demais informações que julgar necessárias; e
g) designação formal de interlocutor que conheça da matéria para dirimir eventuais dúvidas, informando nome, função/cargo, e-mail e telefone de contato;
55.4.	diligenciar o Ministério da Cidadania, com fundamento nos artigos 157 e 187 do Regimento Interno deste Tribunal, para que, no prazo de cinco dias úteis, encaminhe cópia dos seguintes documentos e/ou esclarecimentos relativamente ao Pregão Eletrônico 28/2020:
a) estudos técnicos que fundamentaram a solução adotada de não parcelamento do objeto, em que são evidenciados, por exemplo, a realização de prospecção de mercado para avaliação prévia de potenciais licitantes, inclusive no que tange à participação de pequenas e médias empresas no certame, e exames comparativos entre os custos relativos ao modelo atual e aos projetados em face da implementação da nova metodologia aplicada;
b) informações sobre as medidas adotadas e/ou planejadas para mitigar os riscos que podem advir à Administração em caso de inexecução ou execução insatisfatória do contrato, dado o possível impacto simultâneo nos serviços de limpeza dos oito edifícios ocupados pelo Ministério, abarcados pela licitação, no todo ou em parte;
c) informações sobre como o órgão pretende incentivar, no contexto da modelagem adotada para o certame, a participação de microempresas e empresas de pequeno porte na licitação, tendo em vista o enfoque social da sustentabilidade e ser essa uma das diretrizes que devem nortear as compras públicas nacionais, de acordo com a legislação vigente;
d) relação de contratos que serão substituídos em decorrência do Pregão Eletrônico 28/2020, assim como dos respectivos valores atuais, quantidade de postos de trabalhos, vigência contratual e informação sobre possibilidade de prorrogação contratual;
e) demais informações que julgar necessárias; e
f) designação formal de interlocutor que conheça da matéria para dirimir eventuais dúvidas, informando nome, função/cargo, e-mail e telefone de contato;
55.5.	alertar o Ministério da Economia quanto à possibilidade de o TCU vir a conceder medida cautelar para a suspensão do certame, caso haja indicativo de afronta às normas legais e/ou possibilidade de ocorrência de prejuízos à Administração; e
55.6.	encaminhar cópia da presente instrução ao Ministério da Economia e ao Ministério da Cidadania, de maneira a embasar as respostas à oitiva prévia e à diligência.'
II
13.	Conheço da representação em tela, uma vez que estão preenchidos os requisitos de admissibilidade previstos nos arts. 235 e 237, VI, do RI/TCU, c/c o art. 113, § 1º, da Lei 8.666/1993 e com o art. 103, § 1º, da Resolução TCU 259/2014.
14.	O exame preliminar realizado pela Selog demonstrou a existência de indícios de irregularidade concernentes ao não parcelamento do objeto tanto no pregão eletrônico 1/2020, conduzido pelo Ministério da Economia, quanto no pregão eletrônico 28/2020, conduzido pelo Ministério da Cidadania.
15.	A ausência de parcelamento afronta o art. 23, § 1º, da Lei 8.666/1993, a seguir reproduzido:
'As obras, serviços e compras efetuadas pela Administração serão divididas em tantas parcelas quantas se comprovarem técnica e economicamente viáveis, procedendo-se à licitação com vistas ao melhor aproveitamento dos recursos disponíveis no mercado e à ampliação da competitividade sem perda da economia de escala'.
16.	Há, em face da ilegalidade supramencionada, clara inobservância à Súmula 247 deste Tribunal, cujo enunciado é o seguinte:
'É obrigatória a admissão da adjudicação por item e não por preço global, nos editais das licitações para a contratação de obras, serviços, compras e alienações, cujo objeto seja divisível, desde que não haja prejuízo para o conjunto ou complexo ou perda de economia de escala, tendo em vista o objetivo de propiciar a ampla participação de licitantes que, embora não dispondo de capacidade para a execução, fornecimento ou aquisição da totalidade do objeto, possam fazê-lo com relação a itens ou unidades autônomas, devendo as exigências de habilitação adequar-se a essa divisibilidade'.
17.	A infringência à regra do parcelamento das licitações implica, nos casos em exame, restrição à competitividade do certame, o que impediria a seleção da proposta mais vantajosa para a administração pública e traria riscos à correta execução contratual.
18.	Entendo, relativamente ao pregão 01/2020, do Ministério da Economia, utilizando os argumentos da própria unidade instrutiva, expostos nos itens 33 a 36 da instrução (acima reproduzidos) , que está presente o pressuposto de fumus boni iuris.
19.	Associam-se à questão do não parcelamento, as exigências de comprovação de índices de liquidez e solvência de forma cumulativa com a comprovação de patrimônio líquido mínimo (peça 4, p. 12-13, itens 10.10.3 e 10.10.4.2) , o que pode restringir ainda mais a competitividade do certame, conforme exposto nos parágrafos 42 e 43, supra.
20.	Tendo em vista a presença da fumaça do bom direito e a existência do perigo da demora - a sessão de abertura das propostas está prevista para 1º/9/2020 -, entendo que estão presentes os pressupostos para a concessão de medida cautelar para suspender a realização do pregão eletrônico 01/2020, até que este Tribunal decida sobre o mérito da representação em exame.
21.	Ainda que não se tenha informações suficientes sobre a existência ou não do perigo da demora reverso, verificou-se, conforme já assinalado anteriormente, a existência de sérios riscos à competitividade do certame, à seleção da proposta mais vantajosa para a administração pública e à continuidade do contrato, no âmbito de uma licitação cujo objeto e valor são significativamente relevantes, o que impõe a adoção urgente de medida que impeça potencial lesão ao erário, nos termos do art. 276, caput, e § 3º, do Regimento Interno desta Casa.
22.	Sobre o pregão eletrônico 28/2020, do Ministério da Cidadania, apesar de ter sido observado o não parcelamento do objeto, havendo riscos semelhantes aos verificados no pregão eletrônico 01/2020, tendo em vista a suspensão do certame, considero, na linha proposta pela unidade instrutiva, necessário dar prosseguimento à representação visando ao exame de mérito.
23.	Nesse sentido, compete à Selog realizar as diligências sugeridas, bem como eventuais medidas saneadoras que entender cabíveis, em consonância com as competências que lhe foram delegadas.
***
24.	Diante do exposto, em sede de cognição sumária, sintetizo a seguir as medidas a serem adotadas pela unidade instrutiva.
25.	No que concerne ao pregão 01/2020, determino, cautelarmente, ao Ministério da Economia, com fundamento no art. 276, caput, do RI/TCU que suspenda o prosseguimento do referido procedimento licitatório até posterior decisão de mérito deste Tribunal.
26.	Adicionalmente, determino a oitiva do Ministério da Economia, com fulcro no art. 276, § 3º, do RI/TCU, para que, no prazo de (15) quinze dias úteis, manifeste-se acerca dos fatos apontados nesta representação, especialmente acerca dos tópicos suscitados pela Selog, nos itens 28 a 44 da instrução de peça 9.
27.	Ressalto que a unidade instrutiva está autorizada a realizar a diligência proposta no item 55.3 da instrução, tendo em vista a existência de delegação de competência a esse respeito.
28.	Quanto ao pregão eletrônico 28/2020, do Ministério da Cidadania, cabe à unidade instrutiva realizar a diligência proposta no item 55.4 da instrução (peça 9) . 
29.	Deverão ser enviados aos Ministérios da Economia e ao Ministério da Cidadania cópia da instrução de peça 9 e do presente despacho.
Restituam-se os autos à Selog para a adoção das medidas pertinentes."
É o relatório.

não há.

Não atuou.

REPRESENTAÇÃO. MINISTÉRIO DA ECONOMIA. PREGÃO ELETRÔNICO 1/2020. PREGÃO ELETRÔNICO 28/2020. MINISTÉRIO DA CIDADANIA. SUSPENSÃO DE OFÍCIO. AUSÊNCIA DE PARCELAMENTO DO OBJETO. EXIGÊNCIAS DE ÍNDICES DE LIQUIDEZ E DE SOLVÊNCIA CUMULATIVAMENTE COM EXIGÊNCIA DE PATRIMÔNIO LÍQUIDO MINÍMO. POSSÍVEL RESTRIÇÃO À COMPETITIVIDADE DO CERTAME E INOBSERVÂNCIA À SELEÇÃO DA PROPOSTA MAIS VANTAJOSA PARA A ADMINISTRAÇÃO CONTRATANTE. CONHECIMENTO. PRESENÇA DOS REQUISITOS DO FUMUS BONI IURIS E DO PERICULUM IN MORA. SUSPENSÃO CAUTELAR DO PREGÃO 01/2020-MINISTÉRIO DA ECONOMIA. OITIVAS. DILIGÊNCIAS. PROSSEGUIMENTO DA ANÁLISE DO PREGÃO 28/2020. APRECIAÇÃO DO PLENÁRIO.

REPRESENTAÇÃO (REPR)

Secretaria de Controle Externo de Aquisições Logísticas (Selog).

O presente processo refere-se à representação formulada pela empresa GSI Consultoria e Treinamento Ltda. - ME, com fundamento no art. 113, § 1º, da Lei 8.666/1993, acerca de supostas irregularidades cometidas pelo Ministério da Economia e pelo Ministério da Cidadania, nos editais concernentes aos pregões eletrônicos 01/2020 e 28/2020, respectivamente, ambos com critério de julgamento pelo menor preço global.
2.	O pregão 28/2020 tem por objeto a " (...) contratação de empresa especializada na prestação, de forma contínua, de serviços de apoio administrativo e serviços auxiliares, a serem executados nas dependências do Ministério da Cidadania, conforme condições, quantidades e exigências estabelecidas no edital e seus anexos" (peça 3, p. 1) . 
3.	A data de abertura do pregão estava prevista para 19/8/2020, mas o Ministério da Cidadania suspendeu o certame por prazo indeterminado.
4.	Já o pregão 01/2020, com data de abertura da sessão pública originalmente prevista para 1º/9/2020, tem, por sua vez, por objeto a " (...) contratação de pessoa jurídica para a prestação de serviço de limpeza das edificações do Ministério da Economia, no âmbito do Distrito Federal, compreendendo a alocação dos empregados necessários, o fornecimento e a utilização de insumos adequados e suficientes para a execução do serviço e a disponibilização de solução tecnológica para gestão, controle e fiscalização contratual, por meio de aplicação web e aplicativo mobile, conforme especificado no Termo de Referência" (peça 4, p.1) .
5.	Segundo sintetizado na instrução da Secretaria de Aquisições Logísticas (Selog) , as irregularidades apontadas pelo representante são as seguintes (peça 9) : 
"a) o Edital do PE 28/2020 prevê a contratação de 769 postos de serviços auxiliares, cujo valor estimado supera os R$ 67 milhões, enquanto o 'mega' Edital do PE 1/2020 prevê a contratação de serviços de limpeza e conservação, cujo valor global estimado está próximo dos R$ 40 milhões (correspondente a cerca de R$ 14 milhões anuais) . Embora tenham quantitativos semelhantes, uma contratação possui estimativa de preços três vezes superior à outra, o que demonstraria que há algo de errado nas licitações em tela;
b) as intenções de contratação referidas ceifariam os princípios insculpidos na Lei Complementar 123/2006 e aqueles ancorados no art. 170 da Constituição, em especial em seus incisos IV e IX, que garantem a 'livre concorrência' e 'tratamento favorecido para as empresas de pequeno porte constituídas sob as leis brasileiras e que tenham sua sede e administração no País';
c) a centralização de todas as contratações em um único órgão configuraria 'ferir de morte não só a livre concorrência, como também impossibilitar que pequenas e médias empresas participem e prestem serviços ao Estado'. Em pouco tempo, apenas uma empresa seria 'a responsável pelo gerenciamento de mão de obra e terceirização de serviços ao Estado, em clara afronta aos princípios do art. 37 da CF';
d) apenas uma empresa seria a responsável pelo gerenciamento de mão de obra e terceirização de serviços ao Estado, em clara afronta aos princípios do art. 37 da Constituição Federal. Há também o risco de, se a empresa falir, o Governo Federal no Distrito Federal ter suas atividades praticamente inviabilizadas, dado que 'precisará utilizar de medidas paliativas para solucionar a falta de empresa que lhe fornecerá mão de obra'. A contratação, na forma pretendida, abriria espaço para a corrupção e indicaria 'o direcionamento da licitação para favorecer determinadas pessoas ou empresas';
e) a Administração deve observar os princípios da isonomia e o da livre concorrência, sendo vedadas cláusulas ou condições que estabeleçam preferências irrelevantes ao objeto do contrato e que restrinjam ou frustrem o caráter competitivo do certame, conforme dispõe o inciso I, § 10, do art. 30 da Lei no 8.666/1993;
f) o TCU teria fixado o entendimento de que seriam 'ilegais e atentatórias ao interesse público as exigências editalícias que restrinjam a ampla participação de interessados e constituam vantagens absolutamente incompatíveis com o bom-senso, a finalidade da norma e o objeto do serviço' (sumário do Acórdão 6198/2009-TCU-Primeira Câmara, da relatoria do Ministro Walton Alencar) . Da mesma forma, seria vedado que se estabeleçam nos editais 'condições que comprometam, restrinjam ou frustrem o caráter competitivo e estabeleçam preferências ou distinções impertinentes em relação aos interessados, como ocorre no presente caso';
g) o item 8.4.4.1. do Edital do PE 28/2020 e o 9.4.4.1. do Edital do PE 1/2020 preveem possibilidade de eliminação da empresa que 'não conseguir comprovar que possui ou possuirá recursos suficientes para executar a contento o objeto (...) ';
h) as empresas que apresentarem resultado inferior ou igual a um em qualquer dos índices de Liquidez Geral, Solvência Geral e Liquidez Corrente deverão comprovar patrimônio líquido de dez por cento do valor total estimado da contratação ou do item pertinente - isso representaria, no caso do edital do ME [ (sic) ; possível confusão feita pelo representante com o MC], um patrimônio líquido superior à 6,7 milhões de reais;
i) os editais, assim, aparentam conter regras que possibilitem a participação de diversas empresas, porém, pelo tamanho da contratação, tornarão impossível que pequenas e médias empresas sejam habilitadas;
j) os órgãos representados, ao tratar da qualificação técnica, 'colocam uma pá de cal na possibilidade de pequenas e médias empresas participarem da licitação'. O item 9.11.2. [do Edital do PE 28/2020] determina que 'os atestados deverão dizer respeito a serviços executados com as características mínimas exigidas no item 24.3 do Termo de Referência'. O TCU já teria fixado o entendimento de que 'a exigência de quantitativo mínimo, para fins de comprovação da capacidade técnico-profissional, contraria o estabelecido no art. 30, § 1°, inciso I, da Lei 8.666/1993' (Acórdão 165/2012-TCU-Plenário, da relatoria do Ministro Aroldo Cedraz) ;
k) a jurisprudência do TCU também teria fixado como norteador que 'a experiência anterior não deve ultrapassar 50% do objeto' (no caso do MC, 769 postos de trabalho, e do ME, 708) . Da mesma forma, os editais não podem exigir experiência prévia idêntica à do objeto que se pretende licitar, conforme lecionaria Marçal Justen Filho;
l) o estabelecimento de critérios de qualificação técnico-operacional precisaria ser avaliado quanto à real necessidade, pois é possível que uma empresa inexperiente contrate especialistas no tema, o que permitiria, a priori, a boa execução do contrato. 'Por outro lado, há de se ponderar se estes requisitos podem ser demandados das empresas participantes do certame sem que isso caracterize infração ao caráter competitivo do certame - como no presente caso'; e
m) O fumus boni iuris se basearia na interpretação da legislação e jurisprudência descritas. Já o periculum in mora poderia ser fundamentado sobre o aspecto de que o objeto 'poderá ser adjudicado a quem não é o legítimo vencedor do certame, fazendo com que a administração contrate um prestador de serviço de maneira irregular trazendo prejuízos não só para o representante, como para toda a sociedade".
6.	O exame preliminar realizado pela Selog demonstrou a existência de indícios de irregularidade referentes à ausência de parcelamento do objeto, em ambos os certames analisados nesta representação, o que configura afronta ao art. 23, § 1º, da Lei 8.666/1993, assim como inobservância à Súmula 247 deste Tribunal.
7.	Relativamente ao pregão eletrônico 01/2020, do Ministério da Economia, constataram-se ainda exigências de comprovação de índices de liquidez e solvência de forma cumulativa com a comprovação de patrimônio líquido mínimo (peça 4, p. 12-13, itens 10.10.3 e 10.10.4.2) .
8.	As irregularidades apontadas implicam restrição à competitividade do certame, o que impediria a seleção da proposta mais vantajosa para a administração pública e traria riscos à correta execução contratual.
9.	Dessa forma, no que concerne ao pregão 01/2020, do Ministério da Economia, considerando a existência dos pressupostos do fumus boni iuris e do periculum in mora (sessão de abertura das propostas marcada para 1º/9/2020) , conheci da presente representação e determinei, com fundamento no art. 276, caput, e § 3º, do Regimento Interno desta Casa a adoção de medida cautelar para suspender a realização do certame, até posterior decisão de mérito deste Tribunal.
10.	Adicionalmente, determinei a realização de oitiva do órgão licitante e acolhi as propostas de diligência da unidade instrutiva.
11.	Quanto ao pregão eletrônico 28/2020, do Ministério da Cidadania, embora tenha se observado o não parcelamento do objeto, havendo riscos semelhantes aos verificados no pregão eletrônico 1/2020, considerei suficiente, na linha proposta pela unidade instrutiva, tendo em vista a suspensão do certame, dar prosseguimento à representação visando ao exame de mérito.
Ante as razões de decidir apresentadas no relatório precedente e com fundamento no art. 276, § 1º, do RI/TCU, manifesto-me no sentido de que seja adotada a decisão que ora submeto à apreciação deste Colegiado, consoante sistemática adotada por meio da Comunicação da Presidência ao Plenário em 25/10/2017.
TCU, Sala das Sessões Ministro Luciano Brandão Alves de Souza, em tagDataSessao.
Weder de Oliveira
Relator